【裁判字號】    92,判,231
【裁判日期】    920306
【裁判案由】    水土保持法
【裁判全文】
最  高  行  政  法  院  判  決                    九十二年度判字第二三一號
    上  訴  人  甲○○
    被 上訴 人  臺北縣政府
    代  表  人  乙○○
右當事人間因水土保持法事件，上訴人不服中華民國九十年八月三十一日臺北高等行
政法院八十九年度訴字第一七五三號判決，提起上訴，本院判決如左：
    主  文
上訴駁回。
上訴審訴訟費用由上訴人負擔。
    理  由
本件上訴人主張：查水土保持法第八條第一項、第十三條第一項及第三十三條第一項
等規定，無一不明定以「土石」為要件，而本件上訴人清理水溝時所撈取者大部份係
雨水沖澱之淤泥，無論其名稱、效用及存在之狀態，土石與淤泥，二者已截然有別。
旦就經營人、使用人抑或所有人，均為臺北市浙江同鄉會，上訴人僅為該同鄉會僱用
之勞工，並非水土保持法第四條所指水土保持義務人，自義務負法律責任。查臺北市
浙江同鄉會所有臺北縣石碇鄉○○○段小金瓜寮小段三八地號土地，前經該同鄉會向
被上訴人申請轉報臺灣省政府核准開發經營花園公墓在案，上訴人為該同鄉會受僱之
勞工，於清理水溝時撈取之淤泥用以移置栽培花卉，依事理及習慣，此一搬運泥土之
日常工作，應不屬於先擬具水土保持計畫，送請主管機關核定之規範範圍。同時堅信
既已經臺灣省政府核准設置花園公墓，則依行政程序法第八條規定，上訴人之上述行
為應該完全合法，且屬正當合理。原判決顯有違反論理法則與經驗法則及適用法規不
當之違背法令，請將之廢棄並撤銷一再訴願決定及原處分等語。
被上訴人則以：上訴人於原系爭土地所挖掘者確屬「土石」無誤，此由該地裸露部份
為「土石」可以判斷，上訴人於該地所採取者係屬與裸露部份同樣態、性質之土石，
此徵諸經濟部臺北水源特定區管理委員會八十七年十月九日現場勘查之照片可知，上
訴人於系爭土地之行為屬水土保持法第八條第一項第三款所稱之「採取土石」，依同
法第十二條第一項之規定「應先擬具水土保持計畫，送請主管機關核定」，然上訴人
並未先擬具水土保持計畫送核，被上訴人依同法第三十三條第一項之規定予以處分並
無不當。次查上訴人於前揭山坡地從事「採取土石」之行為，即屬水土保持法第四條
所稱之「經營人、使用人」，此與該花園公墓之經營人、使用人或所有人為何無涉：
且依據經濟部臺北水源特定區管理委員會八十七年十月九日現場會勘紀錄及臺北市浙
江同鄉會八十八年元月十五日出具之同意書所載，該地「採取土石」之行為確係上訴
人所為，被上訴人因認上訴人係本案之行為人（經營人、使用人）並無不合。又業經
核准設置且墓基規劃良好之公墓，其個別墳墓施作雖毋需再申請核准，惟本案並非施
作個別墳墓，係「採取土石」之行為，此與合法墓園得施作墳墓之「信賴保護原則」
無涉。本件上訴顯為無理由，敬請予以駁回等語，資為抗辯。
原審斟酌全辯論意旨及調查證據結果，以：按「下列地區之治理或經營、使用行為，
應經調查規劃，依水土保持技術規範實施水土保持之處理與維護．．．三、探礦、採
礦、鑿井、採取土石或設置有關附屬設施。四、修建道路、公路、其他道路或溝渠等
。五、於山坡地或森林區內開發建築用地，或設置公園、墳墓、遊憩用地、運動場地
或軍事訓練場、堆積土石、處理廢棄物或其他開挖整地。．．．」、「第八條第一項
第五款之開發、經營或使用行為，其水土保持義務人應先擬具水土保持計畫，送請主
管機關核定，如屬依法應進行環境影響評估者，並應檢附環境影響評估審查結果一併
送核，其水土保持計畫未經主管機關核可前，各目的事業主管機關不得逕行核發開發
或利用之許可。」、「有下列情形之一者，處新臺幣六萬元以上三十萬元以下罰鍰．
．．二、違反第十二條至第十四條規定之一，未先擬具水土保持計畫或未依核定計畫
實施水土保持之處理與維護者，或違反第二十三條規定，未在規定期限內改正或實施
仍不合水土保持技術規範者。．．．」，分別為水土保持法第八條第一項、第十三條
第一項及第三十三條第一項所明文規定。本件上訴人未經申請核准，即於八十七年間
，在臺北市浙江同鄉會所有臺北縣石碇鄉○○○段小金瓜寮小段三八地號山坡地上開
挖整地（採取土石）之事實，業據經濟部臺北水源特定區管理委員會．派員於八十七
年十月九日會同相關單位人員及上訴人勘查屬實，有臺北水源特定區山坡地保育利用
管理違規查報與取締案件會勘紀錄影本及現場照片影印可稽，上訴人對於採取泥土之
行為復不否認，自堪認為真正。查系爭土地坐落臺北縣石碇鄉，地目為林，有土地登
記謄本為憑，而臺北縣石碇鄉全鄉係屬經公告在案之山坡地範圍，亦有行政院八十六
年七月三十一日臺八十六農字第三○八二四號函、臺灣省政府八十六年十月八日八六
府農水字第一六八八六七號公告暨臺灣省山坡地範圍地段明細表影本足資參照，是系
爭土地之開發、經營或使用，自須擬具水土保持計畫並送經主管機關核定核准後方可
為之，上訴人所訴系爭土地不符山坡地之條件及其行為係在法令許可範圍內者，尚無
可取。上訴人未經申請核准即擅自開挖整地（採取土石），其有行政之違章，至為顯
然。又系爭土地雖係臺北市浙江同鄉會所有，惟其開發整地行為尚須經有關主管機關
核准始得為之，遑論非所有權人之上訴人，是本件上訴人縱事先取得臺北市浙江同鄉
會之同意予以採取土石，仍無解於其違章行為之成立。況臺北市浙江同鄉會同意書係
於八十八年元月十五日所出具，而本件行為發生年度係在八十七年，會勘日期為八十
七年十月九日，該同意書顯係事後為之，自亦不能為有利於上訴人之證明。因認本件
被上訴人以上訴人未擬具水土保持計言，送請主管機關核定，即擅自於系爭土地上開
挖整地（採取土石），而裁處罰鍰六萬元，一再訴願決定並予以維持，均無不合，乃
予駁回上訴人於原審之訴，經核洵無違誤。上訴論旨，雖執前詞而指摘原判決不當。
惟查上訴人於系爭土地所採取者係屬與裸露部分同態樣同性質之土石，此觀經濟部臺
北市水源特定區管理委員會八十七年十月九日現場勘查之照片即明。又依前揭現場會
勘紀錄及臺北市浙江同鄉會八十八年一月十五日出具之同意書，亦足認在系爭土地採
取土石者確係上訴人，上訴人諉稱其係受僱者，衡屬卸責之詞。上訴人未先擬具水土
保持計畫送核即擅自開挖整地，則被上訴人依水土保持法第二十三條第二項及第三十
三條第一項第二款規定予以裁罰，自非無據。上訴人空言指稱原判決適用法規不當且
違反經驗及論理法則云云，顯非足取，其上訴非有理由，應予駁回。
據上論結，本件上訴為無理由，爰依行政訴訟法第二百五十五條第一項、第九十八條
第三項前段，判決如主文。
中    華    民    國    九十二      年      三        月      六        日
                    最 高 行 政 法 院  第 五 庭
                                審 判 長 法  官      徐  樹  海
                                         法  官      黃  璽  君
                                         法  官      鄭  淑  貞
                                         法  官      林  家  惠
                                         法  官      林  茂  權
右  正  本  證  明  與  原  本  無  異
                                         法院書記官  陳  盛  信
中    華    民    國    九十二      年      三        月      七        日


司法院資訊處製作；財團法人民間司法改革基金會備份。
